臺灣高等法院刑事判決
110年度上訴字第2066號
上  訴  人  臺灣新北地方檢察署檢察官
被      告  鄒政宇



            謝曜宇



            吳忠諺


            陳乙中




            葉政賢



            鍾岳軒


            盧慶昌



            黃柏遠


            林煒倫



            李家俊




            呂錦龍


上列上訴人因被告等妨害秩序案件，不服臺灣新北地方法院110
年度訴字第142號，中華民國110年3月30日第一審判決（起訴案
號：臺灣新北地方檢察署109年度軍偵字第37號、109年度偵字第
33401號），提起上訴，本院判決如下：
    主  文
上訴駁回。
    理  由
一、公訴意旨略以：被告鄒政宇因其女友與被告謝曜宇間關係而
    有糾紛，遂於民國109年3月16日21時許相約在新北市三峽區
    八安大橋下商談，被告鄒政宇竟偕同被告吳忠諺、陳乙中、
    葉政賢、盧慶昌、鍾岳軒等5人；被告謝曜宇則糾集被告黃
    柏遠、林煒倫、李家俊、呂錦龍等4人；其中被告吳忠諺意
    圖供行使之用，攜帶客觀上對人生命、身體安全具危險性之
    鐵棍2支，被告鄒政宇、謝曜宇及其等所邀集之上開人員，
    則分別基於在公共場所及公眾得出入場所聚集3人以上施強
    暴脅迫之犯意聯絡，由被告陳乙中駕駛車號0000-00號黑色
    馬自達自小客車搭載被告鄒政宇、被告葉政賢駕駛車號000-
    0000號白色馬自達自小客車搭載被告鍾岳軒、被告吳忠諺駕
    駛車號00-0000號白色三陽自小客車搭載被告盧慶昌，一同
    前往新北市三峽區八安大橋，到場時見被告謝曜宇、黃柏遠
    、林煒倫、李家俊、呂錦龍已在該處，先由被告鄒政宇與謝
    曜宇2人談判，雙方一言不和，即相互毆打。被告陳乙中、
    葉政賢、吳忠諺、鍾岳軒、盧慶昌與被告黃柏遠、林煒倫、
    李家俊、呂錦龍等人見狀，遂相互挑釁、叫囂，其後被告謝
    曜宇、黃柏遠、林煒倫、李家俊、呂錦龍徒手敲打被告陳乙
    中駕駛之黑色馬自達自小客車車身，被告陳乙中則駕駛前揭
    黑色馬自達小客車作勢衝撞，隨後被告陳乙中遭人自駕駛座
    拖出，雙方即相互毆打，斯時被告鄒政宇、葉政賢、吳忠諺
    、鍾岳軒見狀，被告葉政賢即駕駛白色馬自達小客車作勢衝
    撞被告謝曜宇所糾集之人，被告鄒政宇、吳忠諺則分持鐵棍
    與被告葉政賢以徒手之方式，3人一同上前與被告謝曜宇、
    黃柏遠、林煒倫、李家俊、呂錦龍相互毆打，被告鍾岳軒及
    盧慶昌則在場助勢，其等鬥毆結果導致被告鄒政宇、陳乙中
    、吳忠諺、鍾岳軒、謝曜宇、李家俊、黃柏遠等人均受傷（
    傷害部分均未據告訴），因認被告鄒政宇所為，涉犯刑法第
    150條第2項第1款、第1項後段之首謀及攜帶兇器下手實施罪
    嫌、被告吳忠諺所為，涉犯同條款之攜帶兇器下手實施罪嫌
    ；被告謝曜宇所為，涉犯刑法第150條第1項後段之首謀及下
    手實施罪嫌；被告陳乙中、葉政賢、黃柏遠、林煒倫、李家
    俊、呂錦龍所為，係犯刑法第150條第1項後段之下手實施罪
    嫌；被告鍾岳軒、盧慶昌所為，涉犯刑法第150條第1項前段
    之在場助勢罪嫌云云。
二、犯罪事實應依證據認定之，無證據不得認定犯罪事實。又不
    能證明被告犯罪者，應諭知無罪之判決，刑事訴訟法第154
    條第2項、第301條第1項分別定有明文。又刑事訴訟法第161
    條第1項規定：檢察官就被告犯罪事實，應負舉證責任，並
    指出證明之方法。因此，檢察官對於起訴之犯罪事實，應負
    提出證據及說服之實質舉證責任。倘其所提出之證據，不足
    為被告有罪之積極證明，或其指出證明之方法，無從說服法
    院以形成被告有罪之心證，基於無罪推定之原則，自應為被
    告無罪判決之諭知（最高法院92年度台上字第128號判決先
    例參照）。
三、公訴意旨認被告鄒政宇、謝曜宇、吳忠諺、陳乙中、葉政賢
    、鍾岳軒、盧慶昌、黃柏遠、林煒倫、李家俊、呂錦龍等11
    人涉有上開妨害秩序罪嫌，無非係以被告11人之供述、現場
    監視器翻拍照片、被告李家俊傷勢照片等為主要論據。
四、訊據被告鄒政宇、謝曜宇、吳忠諺、陳乙中、葉政賢、鍾岳
    軒、盧慶昌、李家俊、黃柏遠、呂錦龍對有於前揭時、地發
    生鬥毆之事實固坦承不諱，惟堅詞否認有何妨害秩序之犯行
    ，被告鄒政宇、謝曜宇、李家俊辯稱：當天我們到時是晚上
    ，那個地方不是主要道路，不會有什麼人車經過等語；被告
    陳乙中辯稱：起訴書說我開車蓄意撞人，但是我當時被拖下
    車，我怎麼撞人等語。經查：
　㈠被告鄒政宇因與被告謝曜宇間有糾紛，2人相約於109年3月16日21時許在新北市三峽區八安大橋下談判，被告鄒政宇偕同被告吳忠諺、陳乙中、葉政賢、盧慶昌、鍾岳軒一同前往；被告謝曜宇偕同被告黃柏遠、林煒倫、李家俊、呂錦龍一同前往，先由被告鄒政宇與謝曜宇2人單獨談判，被告鄒政宇、謝曜宇於談判過程因心生不滿而互毆；之後被告陳乙中、葉政賢、吳忠諺、鍾岳軒、盧慶昌與被告黃柏遠、林煒倫、李家俊、呂錦龍相互挑釁、叫囂，被告謝曜宇、黃柏遠、林煒倫、李家俊、呂錦龍敲打被告陳乙中駕駛之黑色馬自達自小客車車身，被告陳乙中遭人自駕駛座拖出，雙方進而相互毆打等情，業據被告鄒政宇、謝曜宇、吳忠諺、陳乙中、葉政賢、鍾岳軒、盧慶昌、黃柏遠、林煒倫、李家俊、呂錦龍於警詢、檢察事務官處供述明確，並有涉嫌車輛及監視器畫面翻拍照片、李家俊傷勢照片、原審勘驗筆錄及附件可佐（109年度軍偵字第37號卷第67至69、71至74頁、110年度訴字第142號卷第199至200、203至204頁），此部分事實堪以先行認定。
　㈡按於109年1月15日修正公布之刑法第150條第1項規定：「在公共場所或公眾得出入之場所聚集三人以上，施強暴脅迫者，在場助勢之人，處一年以下有期徒刑、拘役或十萬元以下罰金；首謀及下手實施者，處六月以上五年以下有期徒刑。」參以同日修正公布之刑法第149條，亦使用相同之「在公共場所或公眾得出入之場所聚集三人以上」用語，其修正理由稱：「本條前段修正為『在公共場所或公眾得出入之場所』有『聚集』之行為為構成要件。」因「聚集」一詞，本具有「集合」、「湊集」之含義，故「聚集」並非單純描述三人以上共同在場之「狀態」。又刑法第150條之同次修正理由略以：「本罪重在安寧秩序之維持，若其聚眾施強暴脅迫之目的在犯他罪，固得依他罪處罰，若行為人就本罪之構成要件行為有所認識而仍為本罪構成要件之行為，自仍應構成本罪，予以處罰。」可知刑法第150條公然聚眾施強暴脅迫罪之成立，以行為人為構成要件行為時，具有對於構成要件之認識為必要，則除行為人須有在公共場所或公眾得出入之場所聚集三人以上施強暴脅迫之行為外，於聚集時即須對將實施強暴脅迫有所認識，方足構成本罪。如行為人原非為實施強暴脅迫之目的而同在一處，本無將實施強暴脅迫行為之認識，僅因偶然、突發原因，而引發三人以上同時在場實施強暴脅迫行為，即與刑法第150條第1項之罪之構成要件不符。
　㈢被告鄒政宇、謝曜宇、吳忠諺、陳乙中、葉政賢、鍾岳軒、盧慶昌、黃柏遠、林煒倫、李家俊、呂錦龍非為實施強暴脅迫之目的而聚集：
　1.被告鄒政宇方之被告（即被告鄒政宇、吳忠諺、陳乙中、葉
    政賢、鍾岳軒、盧慶昌）之供述：
　　被告鄒政宇於原審供述：我到現場時自己先從斜坡上去，上
    面只有謝曜宇一個人，只有我們兩個人單獨談判，我們有互
    毆，我方的其他5 人看到我跟謝曜宇在互毆就主動上橋來，
    但都沒有動手，互毆完後，我們6 人一起下到橋下準備離開
    時，雙方互嗆，之後對方人跑下橋來，拍打我們車窗，把陳
    乙中拖下車，我本來已經搭吳忠諺的車離開，看到陳乙中被
    拖下車，我們又開車回去，為了救陳乙中，所以我跟吳忠諺
    2人持鐵棍下去打對方的人；我跟謝曜宇在互毆時，他們有
    上橋看而已等語（110年度訴字第142號卷第196、249頁）；
    被告吳忠諺於偵查供述：鄒政宇與謝曜宇下車談判結束後，
    我們準備開車離開時，對方衝出來叫囂，並敲打我方車子，
    我就下車拿車上的鐵棍，並將另一根鐵棍交給鄒政宇，對方
    人很多，場面很混亂，後來就結束了，我們就離開（109年
    度軍偵字第37號卷第156頁）；被告陳乙中於偵查中供述：
    到八安大橋後鄒政宇自己去找謝曜宇，我們一群人在車旁抽
    菸，後來我聽到鄒政宇被謝曜宇打，當時我們5個人一起過
    去看鄒政宇的狀況，鄒政宇已經與謝曜宇分開，後來謝曜宇
    那邊的人就衝上來，對方就先跟我們對看，當時我們本來已
    經要開車離開，對方就跟我們叫囂，我們也回嗆，之後對方
    要衝過來，我們就趕快開車準備離開，我還來不及開車就被
    對方3、4人拉下車，其他人也衝上來開始用手腳圍毆我，後
    來鄒政宇有拿棍棒，吳忠諺跟盧慶昌也過來幫我，葉政賢也
    有開車回來，對方是看到棍棒後才撤退等語（109年度軍偵
    字第37號卷第152頁）；被告葉政賢於偵查供述：一開始到
    那裡時，沒有看到其他人，是後來才看到一群人衝出來等語
    （109年度軍偵字第37號卷第153頁）；被告鍾岳軒於警詢供
    稱：一開始雙方沒事準備離開，對方開始叫囂，之後就看到
    有人衝過來，把我和陳乙中從車上拉下來，就開始打等語（
    109年度軍偵字第37號卷第38頁）；被告盧慶昌於偵查中證
    述：我看到雙方在互嗆，然後我們準備搭車離開，我看到對
    方跳下來，我就衝回車上，後來我就不清楚了等語（109年
    度軍偵字第37號卷第157頁）。
　2.被告謝曜宇方之被告（即被告謝曜宇、黃柏遠、林煒倫、李
    家俊、呂錦龍）之供述：
　　被告謝曜宇於警詢供稱：我跟鄒政宇單挑的時候眼睛受傷，
    故我就先後撤，不太清楚情況是怎麼樣，但是我知道李家俊
    、林煒倫、黃伯遠、呂錦龍有跟對方打起來（109年度軍偵
    字第37號卷第47頁）；於原審供稱：我是叫其他人到八安橋
    人行道那邊等我，有跟他們說我一個人過去談判，叫他們先
    離我一段距離，我跟鄒政宇在前面的人行道單獨談判，我們
    有互毆，互毆完後，我打電話叫我方的其他4人過來，我跟
    他們說對方人都上來了，不知道要做什麼，你們先過來，然
    後林煒倫等4人就有過來，後來鄒政宇等人都沒有動手，並
    且下橋準備離開，我這邊的人就先拍打對方車窗，我不知道
    陳乙中有被拖下車，我也沒有參與，我也跟著到橋下去，我
    沒有跟他們互毆，我就在旁邊看，因為跟鄒政宇互毆，我一
    隻眼睛看不到等語（110年度訴字第142號卷第196頁）；被
    告黃柏遠於偵查中供述：我們雙方原本都在上面，對方的人
    下去要牽車時，雙方就互嗆，我們5人就衝下去，我們這邊
    的5個人有去砸對方車子，我沒有看到有人從車子被拉處來
    ，對方的人有開車要衝撞我們，並持鐵棒下車，對方拿出鐵
    棒我們就跑了等語（109年度軍偵字第37號卷第169頁）；被
    告林煒倫：當時謝曜宇與鄒政宇在另一邊談判，我看不到他
    們，後來謝曜宇走回來找我，我看到他臉有瘀青，我就問他
    怎麼了，謝曜宇說他們談判不合有打起來，後來我們雙方有
    叫囂，對方開車過來，我們5人就衝下去，我有去拍對方車
    窗，該車後方又來一台車並有人拿鐵棍下車，追著我們，我
    們就一哄而散等語（109年度軍偵字第37號卷第171至172頁
    ）；被告李家俊於偵查中供述：我到場時尚未有衝突，我有
    點忘記當時謝曜宇談判完了沒，是後來才打起來等語（109
    年度軍偵字第37號卷第173頁）；被告呂錦龍於偵查中供稱
    ：我比較晚到，我到場時他們還在談判，謝曜宇與鄒政宇好
    像打過一輪了，已經打完了，之後雙方要離開時又互相嗆聲
    ，才又打起來，當時我們在上面，對方在下面，我們互相嗆
    聲後，我們5人就衝下去，對方開黑色車要撞我們，我們這
    邊有人去敲打對方車子，之後對方有拿棍子下車等語（109
    年度軍偵字第37號卷第170至171頁）。
　3.細繹被告等之前揭供述可知，當天至現場時，被告鄒政宇、
    謝曜宇2人先叫其餘被告不要靠近，由2人單獨談判，之後係
    因被告鄒政宇、謝曜宇2人互毆而有動靜，被告鄒政宇方之
    人（即被告吳忠諺、陳乙中、葉政賢、鍾岳軒、盧慶昌）始
    上橋查看，而被告謝曜宇見被告鄒政宇方之人均已上橋，遂
    撥打電話要求己方之人（即被告黃柏遠、林煒倫、李家俊、
    呂錦龍）前來。又依被告謝曜宇之前揭供述，被告鄒政宇方
    之人到場後並未動手，而是在被告鄒政宇方之人下橋準備離
    開時，因雙方發生互嗆，始發生互歐。
　4.被告11人如最初即係要前往施強暴脅迫、在場助勢，應不會
    最初談判時即由被告鄒政宇、謝曜宇單獨進行，並要求其他
    被告等不要靠近，且於被告鄒政宇、謝曜宇談判不合而動手
    時，其餘被告等均未加入，甚至當時被告鄒政宇方之人均已
    上橋，亦未見有動手或在場助勢之行為，並下橋準備離開，
    故被告等非為實施強暴脅迫之目的而聚集，足堪認定。
　㈣至被告等事後於現場雖發生強暴行為，然此依被告等之供述
    ，係因被告鄒政宇方之人要離開時，雙方因互嗆，進而發生
    拍車、互毆、衝撞等施強暴之行為，以被告鄒政宇方之人原
    本均已準備離去觀之，足徵該衝突應屬雙方於被告鄒政宇方
    之人欲離去之際互嗆後所生之突發事件，此種僅因偶然、突
    發原因，而引發三人以上同時在場施強暴行為之情形，尚與
    刑法第150條第1項之妨害秩序罪之構成要件不符。
　㈤另被告吳忠諺當日於雙方互毆時有持鐵棍下車，另1支並交與
    被告鄒政宇使用等情，雖據被告鄒政宇、吳忠諺供述明確，
    然被告吳忠諺辯稱該鐵棍2支是原本即放在車上防身用，並
    不是當日特意帶過去等語（109年度軍偵字第37號卷第156頁
    、110年度訴字第142號卷第277頁），此部分與常情尚無不
    合，亦無證據足認其所辯不實。又佐以被告吳忠諺係要離開
    時因遭對方敲打車子，始持鐵棍下車乙情，據被告吳忠諺供
    述明確（109年度軍偵字第37號卷第156頁），並與衝突對方
    之被告謝曜宇供述相符（109年度軍偵字第37號卷第167頁）
    ，可知於被告鄒政宇、謝曜宇2人談判、進而互毆之時，被
    告吳忠諺均未持鐵棍在場，如該鐵棍係為本次談判而特意帶
    去，被告吳忠諺至遲應於聽聞被告鄒政宇與謝曜宇互毆之動
    靜而前往觀看時即會攜帶前往，故被告吳忠諺所辯應可採信
    。另當日雙方除被告吳忠諺所攜帶之2支鐵棍外，並無其餘
    被告有攜帶器械參與互毆，如被告等前往聚集時即有施強暴
    之意，應不會無人準備任何棍棒、器械，更足認被告等非為
    實施強暴脅迫之目的而聚集。
　㈥綜上所述，本案證據尚有未足，無從依檢察官所提出之各項
    證據，而達於通常一般之人均不致有所懷疑，而得確信其為
    真實之程度，自不得以此遽入人罪。此外，復查無其他積極
    、具體確切之證據足資認定被告11人涉有檢察官所指之妨害
    秩序犯行，是因不能證明被告11人犯罪，自應為無罪判決之
    諭知。　
五、駁回上訴之理由
　㈠檢察官上訴意旨略以：被告鄒政宇等6人、被告謝曜宇等5人
    於案發時到案發地之行為，與本法所規定之聚集要件相符。
    被告鄒政宇、謝曜宇於案發前，均係因擔心進行談判時，對
    方攜帶多人前往並對其為傷害行為或發生糾紛，方聯繫其餘
    被告陪同前往，顯見被告鄒政宇、謝曜宇於向案發地聚集前
    ，主觀上已對於案發時地發生之強暴行為，要難諉為未有認
    識。被告鄒政宇、吳忠諺於案發時地，分別攜帶鐵製棍棒共
    2支下車，並持以毆打被告謝曜宇等5人，鐵製棍棒並非一般
    日常生活之必需用品，亦非一般汽車駕駛人常放置於車內之
    物品，被告鄒政宇、吳忠諺既得於案發時攜帶鐵製棍棒下車
    、毆打他人，則其等於抵達現場、將該棍棒攜出車外時，主
    觀上對於隨之而來之肢體衝突、強暴行為，已有認識。本案
    雙方約定見面，係位於新北市三峽區之八安大橋，一般民眾
    、車輛仍得自由進出、離開該橋，案發地屬公共場所，三峽
    老街商區乃觀光景點，而該橋為連接三峽老街商區、三峽市
    區之重要幹道，橋梁之兩岸，各類商店林立，更設有新北市
    立中園國民小學、新北市立安溪國中，則被告等在上開地點
    之強暴犯行，將有使不知情之行經學童、觀光旅客、行人遭
    無辜波及之高度危險。被告等明知於此，仍於案發地為本案
    之強暴行為，其等行為與本罪之構成要件相符一節，實屬明
    確。原審判決對於本罪之「聚眾」見解範圍過於限縮，與修
    法理由、判決意旨、經驗法則、論理法則等有所違背，其判決
    當然違法。請將原審判決撤銷，為適法之判決等語。
  ㈡然被告11人主觀上非為實施強暴脅迫之目的而聚集，本案係
    因被告鄒政宇、謝曜宇2人單獨談判、2人互毆結束後欲離去
    時，雙方人馬因互嗆所生之突發強暴事件，業經本院論述說
    明如前，檢察官所舉證據及卷內資料，業經逐一調查，仍未
    能獲被告11人有罪之確切心證，本案尚有合理懷疑存在，無
    從確信被告11人有妨害秩序之犯意，基於罪疑唯輕原則，自
    應為有利被告之認定；原審認依證據不足以證明被告11人有
    公訴意旨所指犯罪，而為無罪諭知，結論尚無不合；檢察官
    執上開理由提起上訴，所舉證據仍難說服本院推翻原判決，
    另為不利於被告等之認定，其上訴無理由，應予駁回。　　
六、被告謝曜宇、吳忠諺、葉政賢、鍾岳軒、盧慶昌、林煒倫、
    李家俊均經本院合法傳喚，無正當理由不到庭，爰不待其陳
    述而為一造辯論判決。　　　　
據上論斷，應依刑事訴訟法第371條、第368條，判決如主文。
本案經檢察官王佑瑜偵查起訴，檢察官徐綱廷提起上訴，檢察官
林安紜到庭執行職務。
中　　華　　民　　國　　110 　年　　12　　月　　2 　　日
                  刑事第十六庭  審判長法　官 葉騰瑞
                                      法　官 廖紋妤
                                      法　官 王耀興
以上正本證明與原本無異。
被告不得上訴。
檢察官如不服本判決，應於收受送達後20日內向本院提出上訴書
狀，惟須受刑事妥速審判法第9條限制。其未敘述上訴之理由者
，並得於提起上訴後20日內向本院補提理由書(均須按他造當事
人之人數附繕本)「切勿逕送上級法院」。
刑事妥速審判法第9條：
除前條情形外，第二審法院維持第一審所為無罪判決，提起上訴
之理由，以下列事項為限：
一、判決所適用之法令牴觸憲法。
二、判決違背司法院解釋。
三、判決違背判例。
刑事訴訟法第 377 條至第 379 條、第 393 條第 1 款之規定，
於前項案件之審理，不適用之。
                                      書記官 蘇佳賢
中　　華　　民　　國　　110 　年　　12　　月　　2 　　日